【裁判字號】    90,台上,4062
【裁判日期】    900705
【裁判案由】    殺人
【裁判全文】
最高法院刑事判決                                九十年度台上字第四○六二號
    上  訴  人  台灣高等法院台南分院檢察署檢察官
    上  訴  人
    即  被  告  乙○○
    被      告  甲○○
右上訴人等因被告等殺人案件，不服台灣高等法院台南分院中華民國八十八年五月四
日第二審判決（八十八年度上訴字第三一九號，起訴案號：台灣台南地方法院檢察署
八十七年度營偵字第七二七號），提起上訴，本院判決如左：
    主  文
原判決撤銷，發回台灣高等法院台南分院。
    理  由
本件原判決認定上訴人即被告乙○○於民國八十七年四月八日凌晨一時許，與黃仙助
、龔郁元、張志剛等人，同至台南縣新營市○○路○段一○一號吳文發所經營之「檸
檬樹啤酒屋」聚會，而張嘉雄與楊永昌、許嘉宏、吳勇仕等人亦在該店內唱歌作樂，
席間乙○○因認張嘉雄等人於唱歌時曾有言語挑釁，而心生不滿，吳文發為免事端擴
大，即通知吳勇仕等人從後門離開，適張嘉雄如廁，吳文發乃交待李軍宏前往洗手間
通知張嘉雄，詎張嘉雄出來後，卻從前門離開，乙○○見狀，乃尾隨張嘉雄至店外，
乙○○起先徒手毆打張嘉雄，張嘉雄亦回手打乙○○，乙○○不敵，明知持木棍毆打
人頭部，足以致人死亡，竟萌殺害張嘉雄之犯意，至大門口拾取木棍朝張嘉雄之頭部
等處毆打，適被告甲○○騎機車返回現場，見狀在旁勸架，然因乙○○酒醉，無法勸
阻，張嘉雄因被重擊，致頭部外傷併重度腦水腫、左側額顳頂葉急性硬腦膜下出血、
蜘蛛網膜下腔出血，傷重不支倒地。乙○○又持該木棍進入店內，欲毆打吳勇仕等人
，幸為甲○○奪下，乙○○遂持酒瓶丟擲吳勇仕等人後，甲○○因恐乙○○再滋事，
遂騎機車搭載乙○○離開現場。而張嘉雄因傷重不治，延至同年月十六日上午六時許
，因頭部外傷合併頭骨骨折及顱內出血手術後合併症不治死亡等情；又以公訴意旨略
稱：張嘉雄於前開時地自「檸檬樹啤酒屋」洗手間出來後從前門離開，乙○○與甲○
○見狀，乃尾隨張嘉雄至店外而萌共同殺害張嘉雄之犯意聯絡，由甲○○先抓住張嘉
雄之雙手，再由乙○○持隨手拾取之木棍朝張嘉雄之頭部等處毆打，致張嘉雄傷重不
支倒地不治死亡，因認甲○○共同涉犯刑法第二百七十一條第一項之殺人罪嫌云云。
經審理結果，認僅乙○○單獨持木棒毆打張嘉雄，甲○○則犯罪不能證明，因而撤銷
第一審判決，改判論處乙○○殺人（累犯）罪刑及諭知甲○○無罪，固非無見。惟查
：(一)、科刑判決所認定之事實，與所採用之證據不相適合者，即屬證據上之理由矛盾
。證人張志剛於警訊時僅稱伊只見「隆富」手持木棍，無看見其他之人手持木棍等語
，並無指認目睹乙○○持木棍毆打張嘉雄致其死亡之情形；證人楊永昌於警訊時亦僅
指認乙○○就是在前開啤酒屋持酒瓶追彼等至啤酒屋內廚房之人，亦未曾證述或指認
乙○○有持木棍毆打張嘉雄之情形（台南縣警察局新營分局營警刑字第一七九○號卷
第二十一頁背面、第二十三頁、第五十頁、第五十一頁）。原判決理由壹二之(一)竟謂
乙○○於上開時、地持木棒打張嘉雄之頭部等情，經證人張志剛、楊永昌於警訊時證
述甚詳及指認無誤云云，並說明採為論處乙○○罪刑重要證據之一，核與上述卷內該
二人警訊筆錄所記載之資料不盡相符，難謂無證據上理由矛盾之可議。(二)、審理事實
之法院對於被告有利及不利之證據，應一律注意，詳為調查，綜合全案證據資料，本
於經驗法則以定其取捨，並將取捨證據及得心證之理由於判決內詳為說明。故證據雖
已調查，而尚有其他部分並未調查，仍難遽為被告有利或不利之認定；如有應調查之
證據未予調查，率行判決，其判決當然為違背法令。警訊時證人即案發時與被害人張
嘉雄在「檸檬樹啤酒屋」一起唱歌之吳勇仕稱老闆「阿發」（即吳文發）打電話給伊
，說外面有人等渠等，要渠等離開時，分開各自離去較安全……；楊永昌亦稱「阿發
」從他辦公室打電話到櫃檯叫渠等其中一人去接電話，吳勇仕去接完電話後，回來說
外面有人在等要打渠等……云云；證人吳文發於警訊時亦證稱毆打張嘉雄者有二人…
…，兩人持棒球棒一直毆打張嘉雄，……等語（同上警卷第三十七頁正面、第四十六
頁正面、第二十九頁正面）；如果無訛，則吳文發於張嘉雄被毆打前，似已發現有人
要對張嘉雄等人不利，且目睹持棒棍毆打張嘉雄者有二人。而卷附台灣高等法院檢察
署法醫中心（八七）高檢醫鑑字第○三八五號鑑定書，亦研判以死者雙手及前臂均無
防禦傷，而省立新營醫院急診病歷上描述死者左側頭皮有三處撕裂傷，故高度懷疑行
兇者至少兩人以上，因為若是只有一位行兇者持鈍器攻擊死者，通常情況下死者必然
會以雙手或前臂抵擋，則解剖時吾人可在其雙手或前臂發現抵擋傷，然死者遺體解剖
時，完全無抵禦傷，而推論可能有人將死者雙手約束，其他人再持鈍器行兇，兇手應
不只單獨一人等語。苟下手毆打張嘉雄者非僅一人，則甲○○是否確未參與？按諸卷
內資料非無可疑，而有待釐清。實情如何？原審未就案發前吳文發發覺有人將對被害
人不利之情形，訊問吳文發予以調查究明，亦未就前開法醫中心之鑑定及疑點，訊問
鑑定人而詳予剖析釐清，並於判決內論述明白，遽以若死者由甲○○抓住雙手，由乙
○○持木棍毆打，當不致背部受有傷害之情形，及吳文發於原審證稱有看到三人往後
門走，沒看到張嘉雄，伊即叫李軍宏去找張嘉雄趕快跑，但張嘉雄卻從前門跑。張嘉
雄被打到倒地不到幾秒鐘，伊從監視器攝影機看，因是死角，看不到，伊想可能先打
背部，張嘉雄跌倒，他們才打他的頭部致命的，不可能一下子致命，亦不可能一個人
抱著，讓另一個人打等語；證人李軍宏證稱案發當時伊從廁所出來被乙○○拿棍子打
伊左耳有出血，伊就倒地了。張嘉雄被打時，伊在廁所，沒有看到等語。推測張嘉雄
係單獨遭乙○○持木棍猝不及防毆打致死，甲○○當時僅在勸架，未參與毆打張嘉雄
云云，遽行判決，並為甲○○無罪判決之主要論據，尚嫌速斷，其審理猶有未盡。檢
察官上訴意旨指摘原判決不當，乙○○上訴意旨指摘原判決關於其本人部分不當，尚
非全無理由，應認原判決有撤銷發回更審之原因。
據上論結，應依刑事訴訟法第三百九十七條、第四百零一條，判決如主文。
中      華      民      國     九十     年      七      月      五      日
                              最高法院刑事第四庭
                                  審判長法官  董  明  霈
                                        法官  丁  錦  清
                                        法官  林  茂  雄
                                        法官  王  居  財
                                        法官  張  祺  祥
      右正本證明與原本無異
                                              書  記  官
中      華      民      國     九十     年      七      月      十      日


司法院資訊處製作；財團法人民間司法改革基金會備份。
